---
title: "RNA-seq analisis entre los grupos de EA y controles"
author: "Sergio Pérez Oliveira"
date: "`r Sys.Date()`"
output: html_document
---

```{r setup, include=FALSE}
knitr::opts_chunk$set(echo = TRUE)
```

## RNA-seq analisis entre los grupos de EA y controles

Lo primero que debemos hacer es ejecutar el archivo RNA-seq_data.rmd para cargar tanto el counts_matrix como el sample sheet, que serán nuestro punto de partida.

```{r}
if (!require("rmarkdown")) install.packages("rmarkdown")
library(rmarkdown)
# Seleccionar el archivo .Rmd
archivo_rmd <- file.choose()  # Abre el cuadro de diálogo para seleccionar el archivo .Rmd

# Ejecutar el archivo .Rmd para obtener todos los datos en mi entorno
render(archivo_rmd, output_format = "all", output_file = NULL)
```

### Paquetes Deseq2

```{r}
# Instalar el paquete DESeq2
if (!requireNamespace("BiocManager", quietly = TRUE)) {
    install.packages("BiocManager")
}
if (!require("DESeq2")) BiocManager::install("DESeq2")
if (!require("pheatmap")) BiocManager::install("pheatmap")
if (!require("kableExtra")) BiocManager::install("kableExtra")
if (!require("tidyverse")) install.packages("tidyverse")
# Cargar la librería DESeq2
library(DESeq2)
library(pheatmap)
library(kableExtra)
library(tidyverse)
library(ggplot2)
```

#### Deseq2 object EA vs Control

Nuestra matriz de recuento con nuestro DESeqDataSet contiene muchas filas con solo ceros y, además, muchas filas con solo unos pocos fragmentos en total. Para reducir el tamaño del objeto y aumentar la velocidad de nuestras funciones, podemos eliminar las filas que no tienen información o casi no tienen información sobre la cantidad de expresión génica. Aquí realizamos un filtrado previo para mantener solo las filas que tienen un recuento de al menos 5 (ya que los miRNAs tienen baja expresión) para una cantidad mínima de muestras. El recuento de 10 es una opción razonable para la secuenciación de ARN. Una recomendación para la cantidad mínima de muestras es especificar el tamaño de grupo más pequeño, por ejemplo, aquí hay 6 muestras en el grupo control.

```{r}
#Crear objeto Deseq2 EA VS Controles
samples$Pathology <- factor(samples$Pathology, levels = c("Control", "EA"))
dds <- DESeqDataSetFromMatrix(countData = conteos,
                              colData = samples,
                              design = ~ Pathology)
dds$Pathology <- relevel(dds$Pathology, ref = "Control")

smallestGroupSize <- 6
keep <- rowSums(counts(dds) >= 5) >= smallestGroupSize
dds <- dds[keep,]
dim(dds)  # Ver cuántos genes quedan

# Proporción de miRNAs eliminados
removed_genes <- nrow(conteos) - nrow(dds)
cat("miRNAs eliminados por bajo conteo:", removed_genes, "\n")
cat("miRNAs totales:", nrow(dds), "\n")

# Exploración inicial de los datos
summary(rowMeans(counts(dds)))  # Media de expresión por miRNA
```

### Analisis de componentes principales (PCA) y Normalización

```{r}
dds<-estimateSizeFactors(dds)
normalized <- counts(dds, normalized=TRUE)
head(normalized)

# Variance Stabilizing Transformation (vst)
# Transformación de estabilización de la varianza
vsd <- varianceStabilizingTransformation(dds, blind = TRUE)

# Obtener la matriz transformada y calcular correlaciones
vsd_mat <- assay(vsd)  # Matriz de datos transformados
vsd_cor <- cor(vsd_mat)  # Correlación entre muestras

# Conversión de colData a un data frame
col_data_df <- as.data.frame(colData(dds))

# Gráfico de agrupamiento jerárquico
p<-plot(hclust(dist(t(vsd_mat))), labels = col_data_df$Pathology,
     main = "Clúster jerárquico de muestras por grupo patológico")
png("Clúster jerárquico de muestras por grupo patológico.png", width = 16, height = 10, units = "in", res = 300)
p
dev.off()
# Heatmap de la matriz de correlación
p<-pheatmap(vsd_cor, 
         annotation_col = col_data_df["Pathology"],  # Anotación para las columnas
         main = "Heatmap de correlación por grupo patológico")
png("heatmap_correlacion_patologia.png", width = 16, height = 10, units = "in", res = 300)
p
dev.off()
# Gráfico PCA

# Extraer datos PCA con DESeq2
pcaData <- plotPCA(vsd, intgroup = c("Pathology"), returnData = TRUE)

# Calcular la varianza explicada por cada componente principal
percentVar <- round(100 * attr(pcaData, "percentVar"))

# Crear el gráfico PCA
ggplot(pcaData, aes(x = PC1, y = PC2, color = Pathology, shape = Pathology)) +
  geom_point(size = 3) +  # Tamaño de los puntos
  stat_ellipse(type = "norm", level = 0.95, 
               linetype = "solid", size = 0.5,  # Grosor de la línea de la elipse
               alpha = 0.2, aes(fill = Pathology), geom = "polygon") +  # Relleno transparente
  scale_fill_manual(values = c("indianred1", "lightblue3")) +  # Colores de relleno
  scale_color_manual(values = c("brown1", "cadetblue3")) +  # Colores de los bordes
  scale_shape_manual(values = c(16, 17)) +  # Formas de los puntos
  xlab(paste0("PC1 (", percentVar[1], "%)")) +  # Etiqueta del eje X con varianza
  ylab(paste0("PC2 (", percentVar[2], "%)")) +  ggtitle("PCA por grupo patológico") +  # Título del gráfico
  theme_minimal() +  # Tema minimalista
  theme(
    legend.position = "bottom",  # Leyenda en la parte inferior
    plot.title = element_text(hjust = 0.5, face = "bold")  # Centrar el título
  ) +
  labs(
    color = "Patología",   # Título de la leyenda de colores
    shape = "Patología",   # Título de la leyenda de formas
    fill = "Patología"     # Título de la leyenda de relleno
  )
ggsave("PCA por grupo patológico.png", width = 15, height = 10, units = "cm",bg = "white")

```

### Análisis de expresión diferencial

```{r}
# Análisis de expresión diferencial
dds <- DESeq(dds)  # Realiza el análisis diferencial con DESeq2

# Cálculo de la media y la varianza
mean_counts <- apply(counts(dds, normalized = TRUE), 1, mean)  # Media por gen
variance_counts <- apply(counts(dds, normalized = TRUE), 1, var)  # Varianza por gen

# Crear un dataframe con los valores calculados
df <- data.frame(
  mean_counts = mean_counts,
  variance_counts = variance_counts
)

# Gráfico de dispersión con ggplot2

ggplot(df, aes(x = mean_counts, y = variance_counts)) +
  geom_point(alpha = 0.5) +  # Puntos semitransparentes
  scale_x_log10() +          # Escala logarítmica en X
  scale_y_log10() +          # Escala logarítmica en Y
  xlab("Means per gene") +   # Etiqueta del eje X
  ylab("Variance per gene") +  # Etiqueta del eje Y
  ggtitle("Gráfico de dispersión: Media vs Varianza") +  # Título del gráfico
  theme_minimal()+ theme_minimal()+  theme(panel.background = element_rect(fill = "lightgray"))


# Opcional: Gráfico usando la función plotDispEsts de DESeq2
plotDispEsts(dds)  # Muestra la estimación de la dispersión
```

#### Selección de criterios de filtrado de resultados

-   En análisis transcriptómicos, un umbral de **log2FC \> 1** implica un cambio de 2 veces en la expresión, lo cual suele ser considerado biológicamente relevante.

```{r}
#extract the results for each comparison that you are interested in 
res <- results(dds, contrast=c("Pathology","Control","EA"))
res

mcols(res, use.names = TRUE)
summary(res)

res <- res[order(res$padj),]
summary(res)
head(res)

write.csv(as.data.frame(res), file="totalmiRNA_EA_C.csv")
# Filtrar genes significativos
resSig <- subset(res, padj < 0.05 & abs(log2FoldChange) > 1)
summary(resSig)

# Ver los miRNAs significativos
head(resSig)

# Número total de miRNAs significativos
cat("Número de miRNAs diferencialmente expresados:", nrow(resSig), "\n")

write.csv(resSig, file="EA_C_miRNAs.csv")

# Categorias de los miRNAs
res$category <- "Not Significant"  # Categoría por defecto
res$category[res$padj < 0.05 & res$log2FoldChange > 1] <- "Upregulated"
res$category[res$padj < 0.05 & res$log2FoldChange < -1] <- "Downregulated"

# Agregar nombres de miRNA como una nueva columna
res$miRNA <- rownames(res)
table(res$category)
# Sobreexpresados
upregulated <- as.data.frame(subset(res, res$category=="Upregulated"))
nrow(upregulated)
rownames(upregulated)
# Infraexpresados
downregulated <- as.data.frame(subset(res, res$category=="Downregulated"))
nrow(downregulated)
rownames(downregulated)
```

#### MA plot

```{r}
plotMA(res, main = "MA Plot", ylim = c(-5, 5))
if (!require("ggpubr")) install.packages("ggpubr")
library(ggpubr)
# Default plot
ggmaplot(res, main = expression("Control" %->% "EA"),
   fdr = 0.05, fc = 2, size = 0.6,
   palette = c("#B31B21", "#1465AC", "darkgray"),
   genenames = as.vector(res$name),
   legend = "top", top = 20,
   font.label = c("bold", 8),
   font.legend = "bold",
   font.main = "bold")

ggsave("MA plot EA vs C.png", width = 15, height = 10, units = "cm",bg = "white")

# Add rectangle around labels
ggmaplot(res, main = expression("Control" %->% "EA"),
   fdr = 0.05, fc = 2, size = 0.6,
   palette = c("#B31B21", "#1465AC", "darkgray"),
   genenames = as.vector(res$name),
   legend = "top", top = 20,
   font.label = c("bold", 8), label.rectangle = TRUE,
   font.legend = "bold",
   font.main = "bold")
ggsave("MA plot EA vs C bis.png", width = 15, height = 10, units = "cm",bg = "white")

```

#### Heatmap

```{r}
#### Visualización
ntd <- normTransform(dds) #gives log2(n + 1)
select <- order(rowMeans(counts(dds,normalized=TRUE)),
                decreasing=TRUE) #50 miRNAs que cumplen los criterios
pheatmap(assay(ntd)[select,], cluster_rows=TRUE, show_rownames=TRUE, show_colnames = TRUE,
         cluster_cols=TRUE,  main = "Heatmap of miRNA control y EA",
         fontsize = 8)

df<-as.data.frame(resSig)
df
df <- df[order(df$log2FoldChange,decreasing =TRUE),]
rlog_out<-rlog(dds,blind=TRUE) #Consegguir los counts normalizados
met<-assay(rlog_out)[rownames(df),rownames(samples)]
colnames(met)<-rownames(samples)
base_mean<-rowMeans(met)
met.scaled<-t(apply(met,1,scale))
colnames(met.scaled)<-colnames(met)
rownames(samples)

l2_val<-as.matrix(df$log2FoldChange)
colnames(l2_val)<-"logFC"

mean<-as.matrix(df$baseMean)
colnames(mean)<-"AveExpr"

BiocManager::install("ComplexHeatmap")
library(ComplexHeatmap)
if (!require("RColorBrewer")) install.packages("RColorBrewer")
if (!require("circlize")) install.packages("circlize")
library(RColorBrewer)
library(circlize)

col_log2FC<-colorRamp2(c(min(l2_val),0,max(l2_val)),c("blue","white","red"))

col_AveExpr<-colorRamp2(c(quantile(mean)[1],quantile(mean)[4]),c("white","red"))

ha <- HeatmapAnnotation(summary = anno_summary(gp = gpar(fill = 2), 
                                               height = unit(2, "cm")))

h1 <- Heatmap(met.scaled, cluster_rows = F, 
            column_labels = colnames(met.scaled), name="Z-score",
            cluster_columns = T)
h2 <- Heatmap(l2_val, row_labels = rownames(df), 
            cluster_rows = F, name="logFC", top_annotation = ha, col = col_log2FC,
            cell_fun = function(j, i, x, y, w, h, col) { # add text to each grid
              grid.text(round(l2_val[i, j],2), x, y)
            })
h3 <- Heatmap(mean, row_labels = rownames(df), 
            cluster_rows = F, name = "AveExpr", col=col_AveExpr,
            cell_fun = function(j, i, x, y, w, h, col) { # add text to each grid
              grid.text(round(mean[i, j],2), x, y)
            })
# Guardar el heatmap en PNG con alta calidad
png("heatmap_miRNAs_values.png", width = 16, height = 10, units = "in", res = 300)
h<-h1+h2
h
# Cerrar el dispositivo gráfico
dev.off()
h
png("heatmap_miRNAs.png", width = 16, height = 10, units = "in", res = 300)
h
# Cerrar el dispositivo gráfico
dev.off()
h1
```

#### VolcanoPlot

```{r}
BiocManager::install('EnhancedVolcano')
library(EnhancedVolcano)

p<-EnhancedVolcano(res,
    lab = rownames(res),
    x = 'log2FoldChange',
      y = 'padj',
        title = 'VolcanoPlot - control y EA',
    pCutoff = 0.05,  # El valor p directo para el umbral
    FCcutoff = 1,    # Umbral de cambio de pliegue (fold change)
    labSize = 3,            # Reduce el tamaño de las etiquetas
    drawConnectors = TRUE,
    widthConnectors = 0.5,
    colConnectors = 'black',
    arrowheads = FALSE,       # Evita que las líneas conectoras terminen con flechas
    ylim = c(0, 4.5)        # Ajusta el límite del eje y
)
png("VolcanoPlot - control y EA.png", width = 16, height = 10, units = "in", res = 300)
p
# Cerrar el dispositivo gráfico
dev.off()
p

if (!require("ggrepel")) install.packages("ggrepel")
# Crear el gráfico de volcán
library(ggrepel)  # Cargar el paquete ggrepel

# Crear el gráfico de volcán
ggplot(as.data.frame(res), aes(x = log2FoldChange, y = -log10(padj), color = category)) +
  geom_point(alpha = 0.4) +
  theme_minimal() +
  labs(title = "Volcano plot - control y EA", x = "log2(Fold Change)", y = "-log10(FDR)") +
  geom_hline(yintercept = -log10(0.05), col = "red", linetype = "dashed") +
  geom_vline(xintercept = c(-1, 1), col = "blue", linetype = "dashed") +
  scale_color_manual(values = c("Not Significant" = "grey", "Upregulated" = "red", "Downregulated" = "blue")) +
  geom_text_repel(data = subset(res, padj < 0.05 & abs(log2FoldChange) > 1), 
                  aes(label = miRNA), 
                  color = "black",  # Cambiar el color de las etiquetas a negro
                  size = 3,  # Ajustar el tamaño de la fuente
                  box.padding = 0.5,  # Espaciado alrededor de la etiqueta
                  point.padding = 0.5,  # Espaciado alrededor del punto
                  segment.color = 'grey50',  # Color de la línea que conecta la etiqueta con el punto
                  max.overlaps = 20)  # Permitir un número infinito de superposiciones
ggsave("Volcano plot - control y EA bis.png", width = 15, height = 10, units = "cm",bg = "white")

```

## Análisis funcional

```{r}
# Instalar paquete si no lo tienes
if (!require("readr")) install.packages("readr")

# Cargar los datos descargados
library(readr)
mirTarBase <- read_delim("hsa_MTI.csv", delim = ",")  # Ajusta el nombre del archivo
```

### **Filtrar genes diana asociados a tus miRNAs**

```{r}
# Tu lista de miRNAs de interés
miRNA_list <- rownames(resSig)
miRNA_list <- gsub("_", "-", miRNA_list)
write.csv(miRNA_list, file="EA_C_miRNAs_names.csv")

# Filtrar solo interacciones funcionales
mirTarBase <- mirTarBase %>%
  filter(`Support Type` == "Functional MTI")

# Verifica el número de interacciones funcionales
cat("Número de interacciones funcionales:", nrow(mirTarBase), "\n")

# Filtrar genes diana
genes_target <- mirTarBase %>%
  filter(miRNA %in% miRNA_list) %>%
  pull('Target Gene')  # Extraer los nombres de genes

# Quitar duplicados
genes_target <- unique(genes_target)
cat("Genes diana:", length(genes_target), "\n")
```

### Realizar enriquecimiento funcional con `clusterProfiler`

```{r}
BiocManager::install(c("clusterProfiler", "org.Hs.eg.db", "enrichplot"))

library(clusterProfiler)
library(org.Hs.eg.db)  # Base de datos para humanos
library(enrichplot)

# Enriquecimiento GO
enrichGO_result_BP <- enrichGO(
  gene         = genes_target,
  OrgDb        = org.Hs.eg.db,
  keyType      = "SYMBOL",  # Tipo de clave de los genes (SYMBOL o ENTREZID)
  ont          = "BP",      # Ontología (BP: Procesos Biológicos)
  pAdjustMethod = "BH",     # Corrección de p-valor
  qvalueCutoff = 0.05
)

# Mostrar resultados
head(enrichGO_result_BP)

dotplot(enrichGO_result_BP, showCategory=10)  # Top 10 categorías
ggsave("dotplot_BP.png", width = 10, height = 10, dpi = 600)
barplot(enrichGO_result_BP, showCategory=10)  # Barras con las principales categorías

ggsave("barplot_BP.png", width = 10, height = 10, dpi = 600)
emapplot(pairwise_termsim(enrichGO_result_BP))
ggsave("emapplot_BP.png", width = 10, height = 10, dpi = 600)

# Enriquecimiento GO
enrichGO_result_CC <- enrichGO(
  gene         = genes_target,
  OrgDb        = org.Hs.eg.db,
  keyType      = "SYMBOL",  # Tipo de clave de los genes (SYMBOL o ENTREZID)
  ont          = "CC",      # Ontología (CC: Componente celular)
  pAdjustMethod = "BH",     # Corrección de p-valor
  qvalueCutoff = 0.05
)

# Mostrar resultados
head(enrichGO_result_CC)

dotplot(enrichGO_result_CC, showCategory=10)  # Top 10 categorías
ggsave("dotplot_CC.png", width = 10, height = 10, dpi = 600)
barplot(enrichGO_result_CC, showCategory=10)  # Barras con las principales categorías

ggsave("barplot_CC.png", width = 10, height = 10, dpi = 600)
emapplot(pairwise_termsim(enrichGO_result_CC))
ggsave("emapplot_CC.png", width = 10, height = 10, dpi = 600)

# Enriquecimiento GO
enrichGO_result_MF <- enrichGO(
  gene         = genes_target,
  OrgDb        = org.Hs.eg.db,
  keyType      = "SYMBOL",  # Tipo de clave de los genes (SYMBOL o ENTREZID)
  ont          = "MF",      # Ontología (MF: Función molecular)
  pAdjustMethod = "BH",     # Corrección de p-valor
  qvalueCutoff = 0.05
)

# Mostrar resultados
head(enrichGO_result_MF)

dotplot(enrichGO_result_MF, showCategory=10)  # Top 10 categorías
ggsave("dotplot_MF.png", width = 10, height = 10, dpi = 600)
barplot(enrichGO_result_MF, showCategory=10)  # Barras con las principales categorías

ggsave("barplot_MF.png", width = 10, height = 10, dpi = 600)
emapplot(pairwise_termsim(enrichGO_result_MF))
ggsave("emapplot_MF.png", width = 10, height = 10, dpi = 600)
```

### Enriquecimiento KEGG (Vias metabolicas)

```{r}
# Filtrar genes diana
genes_target_KEGG <- mirTarBase %>%
  filter(miRNA %in% miRNA_list) %>%
  pull('Target Gene (Entrez ID)')  # Extraer los nombres de genes
# Quitar duplicados
genes_target_KEGG <- unique(genes_target_KEGG)

# KEGG Enrichment
enrichKEGG_result <- enrichKEGG(
  gene         = genes_target_KEGG,
  organism     = "hsa",  # Código para humanos
  keyType      = "kegg",
  pAdjustMethod = "BH",
  qvalueCutoff = 0.05
)

# Visualizar KEGG
dotplot(enrichKEGG_result, showCategory=10)  # Top 10 categorías
ggsave("dotplot_K.png", width = 10, height = 10, dpi = 600)

barplot(enrichKEGG_result, showCategory=10)  # Barras con las principales categorías
ggsave("barplot_K.png", width = 10, height = 10, dpi = 600)

emapplot(pairwise_termsim(enrichKEGG_result))
ggsave("emapplot_K.png", width = 10, height = 10, dpi = 600)
```
