---
title: "RNA-seq_data"
author: "Sergio Pérez Oliveira"
date: "`r Sys.Date()`"
output: html_document
---

```{r setup, include=FALSE}
knitr::opts_chunk$set(echo = TRUE)
```

## Análisis de expresión diferencial de miRNA - data

Este archivo permite cargar la matriz de conteo y el sample datasheet que se emplearán como punto de partida para los análisis de expresión diferencial de miRNAs según las distintas condiciones.

### Carga de datos de entrada

```{r}
# Cargar librerías necesarias
if (!require("dplyr")) install.packages("dplyr")
library(dplyr)

# Establecer el directorio donde están los archivos
cat("Choose directory:\n")
choose.dir()
 
# Obtener la lista de archivos .txt en el directorio
cat("Choose count matrix:\n")
archivo <- file.choose()
if (!require("readxl")) install.packages("readxl")
library(readxl)
count_matrix <- read_excel(archivo, 
    sheet = "counts_matrix")
# Convertir la primera columna en row names
if (!require("tibble")) install.packages("tibble")
library(tibble)             # Cargar el paquete para usar column_to_rownames
conteos <- count_matrix %>% column_to_rownames(var = colnames(count_matrix)[1])
remove(count_matrix)
```

#### Análisis exploratorio de los datos

```{r}
# Resumen de los datos
dim(conteos)  # Dimensiones de la matriz (número de miRNAs y muestras)
head(conteos)  # Primeras filas de la matriz

# Filtrar miRNAs que tienen 0 en todas las muestras
conteos_filtrados <- conteos[rowSums(conteos > 0) > 0, ]

# Verificar el impacto del filtrado
dim(conteos_filtrados)

# Calcular el total de reads por muestra
total_reads <- colSums(conteos)

# Crear una tabla con los resultados
tabla_reads <- data.frame(total_reads)

# Verificar la tabla
print(tabla_reads)

if (!require("tibble")) install.packages("tibble")
library(openxlsx)
# Guardar la tabla en un archivo
write.xlsx(as.data.frame(tabla_reads),file="tabla_total_reads.xlsx",rowNames = TRUE)
```

#### Samples datasheet

Mediante este script se cargan los datos de las muestras (samples) necesarios para crear el objeto dds.

```{r}
library(readxl)
cat("Choose sample sheet:\n")
Demograficos<-choose.files()
samples <- read_excel(Demograficos)
samples<-as.data.frame(samples)
samples$Condition <- as.factor(samples$Condition)
samples$Pathology <- as.factor(samples$Pathology)
rownames(samples)<-samples$Sample
#Comprobar que las muestras coinciden en ambas bases de datos
all(rownames(samples) %in% colnames(conteos))

#Comprobar si se encuentran en el mismo orden
all(rownames(samples) == colnames(conteos))

#Reordenar si no lo están
conteos <- conteos[, rownames(samples)]
all(rownames(samples) == colnames(conteos))
```
